【裁判字號】    97,訴,1252
【裁判日期】    971030
【裁判案由】    常業重利等
【裁判全文】
臺灣高雄地方法院刑事判決              97年度訴字第1252號
公  訴  人  臺灣高雄地方法院檢察署檢察官
被      告  己○○
選任辯護人  洪士宏律師
選任辯護人  林易玫律師
上列被告因常業重利等案件，經檢察官提起公訴（96年度偵字第
27174 號），本院判決如下：
    主  文
己○○犯常業重利罪，累犯，處有期徒刑陸月，如易科罰金，以
銀元參佰元即新臺幣玖佰元折算壹日，減為有期徒刑參月，如易
科罰金，以銀元參佰元即新臺幣玖佰元折算壹日。扣案之空白商
業本票陸本、借款日仔會單陸拾張、帳簿貳本、借還款項明細表
拾貳張、空白日仔會單捌本、序號0000000000 00000之NOKIA 牌
行動電話壹支均沒收。又犯重利罪，伍罪，均累犯，各處拘役肆
拾日，如易科罰金，均以新臺幣壹仟元折算壹日，均減為拘役貳
拾日，如易科罰金，均以新臺幣壹仟元折算壹日。扣案之空白商
業本票陸本、借款日仔會單陸拾張、帳簿貳本、借還款項明細表
拾貳張、空白日仔會單捌本、序號0000000000 00000之NOKIA 牌
行動電話壹支均沒收。又犯重利罪，肆罪，均累犯，各處拘役肆
拾日，如易科罰金，均以新臺幣壹仟元折算壹日。扣案之空白商
業本票陸本、借款日仔會單陸拾張、帳簿貳本、借還款項明細表
拾貳張、空白日仔會單捌本、序號0000000000 00000之NOKIA 牌
行動電話壹支均沒收。應執行有期徒刑參月，如易科罰金，以銀
元參佰元即新臺幣玖佰元折算壹日、拘役壹佰壹拾玖日，如易科
罰金，以新臺幣壹仟元折算壹日。扣案之空白商業本票陸本、借
款日仔會單陸拾張、帳簿貳本、借還款項明細表拾貳張、空白日
仔會單捌本、序號0000 000000 00000 之NOKIA 牌行動電話壹支
均沒收。
其他被訴部分無罪。
    事  實
一、己○○前於民國（下同）89年間，因偽造文書案件，經法院
    判處有期徒刑8 月確定，甫於94年11月10日執行完畢出監。
    猶不知悔改，而為下列犯行：（一）乘他人急迫貸以金錢而
    取得與原本顯不相當之重利之犯意，在其高雄縣林園鄉○○
    村○○○路76號住處，以每次借款金額新台幣（下同）1 萬
    元，預扣第1 期本息400 元，借款人實拿9,600 元後，借款
    人再以1 日為1 期，連續30期，每期償還本息400 元之方式
    ，為下列重利行為，並以此為常業：1 、94年底起至95年6
    月30日間借款予辛○○4 次。2 、95年6 月30日前某日借款
    予癸○○1 次。3 、95年6 月間借款予甲○○1 次。4 、95
    年2 月間借款予莊璧綺1 次。5 、95年5 月間借款予丁○○○2 次。（二）又分別乘他人急迫貸以金錢而取得與原本顯
    不相當之重利之犯意，於上揭地點，以上揭借、還款方式，
    分別為下列重利行為：1 、95年11月間借款予黃靜誼1 次。
    2 、96年5 月間借款予丙○○1 次。3 、96年4 月間借款予
    壬○○1 次。4 、96年4 月間又借款予壬○○1 次。5 、95
    年7 月29日間借款予甲○○1 次。6 、95年9 月間借款乙○○1 次。7 、96年5 月12日借款予庚○○1 次。8 、96年6
    月9 日借款予庚○○1 次。9 、96年6 月22日借款予庚○○
    1 次。嗣警於96年9 月20日持本院所核發之搜索票，前往己○○上揭住處，扣得其所有之空白商業本票6 本、借款日仔
    會單60張、帳簿2 本、借還款項明細表12張、空白日仔會單
    8 本、序號000000000000000 之NOKIA 牌行動電話1 支等，
    而查悉上情。
二、案經高雄縣政府警察局移送臺灣高雄地方法院檢察署檢察官
    偵查起訴。。
    理  由
壹、有罪部分
一、證據能力：
    按被告以外之人於審判外之陳述，雖不符刑事訴訟法第159
    條之1 至之4 等4 條之規定，而經當事人於審判程序同意作
    為證據，法院審酌該言詞陳述或書面陳述作成時之情況，認
    為適當者，亦得為證據；又當事人、代理人或辯護人於法院
    調查證據時，知有刑事訴訟法第159 條第1 項不得為證據之
    情形，而未於言詞辯論終結前聲明異議者，視為有前項之同
    意，同法第159 條之5 定有明文。本案下列所引用之供述及
    非供述證據，業經本院依法踐行調查證據程序，公訴人、被
    告均不爭執各該證據之證據能力，且迄本院言詞辯論終結前
    未就上開證據之證據能力聲明異議，又查無依法應排除其證
    據能力之情形，是後述所引用證據之證據能力均無疑義，依
    法自有證據能力，均得作為本案證據，先予敘明。
二、訊據被告對於上開犯罪事實，坦承不諱（見本院訴字卷第17
    頁背面），核與被害人即證人辛○○、癸○○、黃靜誼、徐
    台琩、甲○○、莊璧綺、乙○○、庚○○、壬○○於偵訊時
    之證述（見偵卷第103 頁至124 頁），及被害人丁○○○於
    警訊中之指述相符（見警卷第93頁至第95頁），並有搜索扣
    押筆錄、扣押物品目錄表各1 份、借款人身分證影本82 張
    、空白商業本票6 本、借款日仔會單60張、帳簿2 本、借還
    款項明細表12張、章瑞如第一銀行存摺1 本、空白日仔會單
    8 本、NOKIA 牌0000000000行動電話1 支、辛○○簽立之本
    票影本4 張、丁○○○簽立之本票影本2 張、甲○○簽立之
    本票影本3 張、乙○○簽立之本票影本1 張、庚○○簽立之
    本票影本3 張、相片19幀、96檢總管字第1014 7號扣押物品
    清單1 份可稽（見偵卷第9 頁至第80頁、第92頁至第93頁）
    ，足認被告自白與事實相符，被告犯行，洵堪認定，應依法
    論科。
三、公訴人認被告於94年底借款予辛○○3 次，金額各為4 萬元
    、3 萬元、1 萬元，及被告除於上揭96年5 月12日、6 月9
    日、6 月22日各借款予庚○○1 次外，尚有於96年5 、6 月
    間借款2 萬元予庚○○1 次等情，固非無據，惟查：（一）
    辛○○於本院審理時證稱：其至95年6 月30日止，共向被告
    借款4 次，每次借款1 萬元等語（見本卷訴字卷第18頁背面
    、第19頁、第21頁）；且被告亦於本院審理時坦承：其借款
    4 次予辛○○，每次1 萬元，共4 萬元等語（見本卷審訴卷
    第29頁元面），是檢察官認被告係於94年底借款予辛○○3
    次，金額各為4 萬元、3 萬元、1 萬元，容有誤會。（按：
    檢察官起訴認被告借款3 次予辛○○，而本院認定4 次仍為
    檢察官起訴被告常業重利犯行所及。）（二）庚○○雖於偵
    訊時證述：其於96年5 月12日向被告借款1 萬元1 次，另又
    於同年5 、6 月間向被告借款2 萬元1 次等語（見偵卷第
    120 頁）。惟庚○○於警訊時已指陳：其自96年5 月12日起
    ，向被告借款1 萬元3 次，共3 萬元，並簽立3 張本票等語
    （見警卷第151 頁）；且被告亦供承其借款予庚○○3 次，
    每次1 萬元等語（見本院訴字卷第18頁）；又庚○○分別於
    96年5 月12日、6 月9 日、6 月22日，各簽立票載金額為3
    萬元之本票各1 張，亦有其所簽發之本票3 紙可證（見偵卷
    第54頁、第55頁）；可見庚○○於偵訊時之證述，應指每次
    向被告借款1 萬元，共借3 次，合計3 萬元，而非除此3次
    之借款外，尚有另1 次借款2 萬元之情形。是檢察官認被告
    除於上揭96年5 月12日、6 月9 日、6 月22日各借款予庚○○1 次外，尚有於96年5 、6 月間借款2 萬元予庚○○1次
    ，尚非可採。（按：此部分不能證明被告犯罪，依法應為被
    告無罪之判決，詳後述。）
四、被告為上開犯罪事實一、（一）之行為後，刑法業於94年2
    月2 日修正公布部分條文，並於95年7 月1 日施行。依修正
    後刑法第2 條第1 項規定：「行為後法律有變更者，適用行
    為時之法律。但行為後之法律有利於行為人者，適用最有利
    於行為人之法律。」，又比較新舊法時，應就罪刑有關之共
    犯、牽連犯、連續犯、有無累犯加重、自首減輕暨其他法定
    加減原因與加減例等一切情形，綜其全部罪刑之結果而為比
    較，最高法院95年度第8 次刑庭會議決議可資參照。茲比較
    新舊法如下：
（一）修正後刑法已刪除刑法第345 條常業重利罪之規定，故被
      告數次犯重利罪之行為將論以數罪，併合處罰，並非較有
      利於被告，是依修正後刑法第2 條第1 項規定，比較新舊
      法結果，仍應適用被告行為時之法律即舊法論以刑法第34
      5 條之常業重利罪。
（二）修正前刑法第345 條常業重利罪中罰金刑部分，其最低刑
      度依修正前刑法第33條第5 款規定，為1 元以上，經折算
      為新臺幣後，為新臺幣3 元以上，而修正後刑法第33條第
      5 款規定罰金為新臺幣1000元以上，較舊法為高，應以舊
      法有利於被告。
（三）關於累犯之規定雖有修正，但本件被告所犯係屬故意犯罪
      ，不論依新法或舊法均構成累犯，修正前刑法之規定對被
      告並無較為不利。而本案經上開全部罪刑比較結果，既應
      適用修正前刑法，自應整體適用修正前刑法累犯之規定（
      最高法院97年度第2次 刑庭會議決議參照）
（四）刑法第41條第1 項前段關於易科罰金之折算標準，原依罰
      金罰鍰提高標準條例第2 條（已於95年7 月1 日刪除）之
      規提高100 倍，而為以銀元100 元、200 元、300 元折算
      1 日，修正為以新台幣1000元、2000元、3000元折算1 日
      ，修正前之規定較有利於被告。
（五）綜上比較結果，本件被告常業重利之罪刑應整體適用對被
      告較有利之修正前刑法，易科罰金部分亦應適用修正前刑
      法（參照最高法院95年第8 次刑事庭會議決議）。
五、按刑法上所謂「常業犯」，係指反覆以同種類行為為目的之
    社會活動之職業性犯罪而言，至於犯罪所得之多寡，是否恃
    此犯罪為唯一之謀生職業，則均非所問，縱令兼有其他職業
    ，或犯罪所得不多，仍無礙於該常業犯罪之成立（最高法院
    85年度臺上字第510 號判例意旨、88年度臺上字第2916號判
    決意旨參照）。查被告放款之方式係以每借1萬 元，每天1
    期連續30期，每期收取本息400 元，換算年息高達約240 ﹪
    ，遠逾民法約定利率週年不超過20﹪之規定，與借款人所借
    本金顯不相當，且自94年起迄於95年6 月30日止，被告利用
    借款人需款孔急之情況下，以前述高額利息借款予辛○○4
    次、癸○○1 次、甲○○1 次、莊璧綺1 次、丁○○○2 次
    ，其行為時期甚長，且查獲之借款人身分證及簽立之本票甚
    多，依上揭說明，被告應係以此重利行為恃以維生，並以之
    為常業甚明。核被告所為上開犯罪事實一、（一）部分，係
    犯修正前刑法第345 條之常業重利罪。被告所為上開犯罪事
    實一、（二）部分之9次 犯行，則均係犯刑法第344 條重利
    罪，其先後9 次重利犯行間，暨上開常業重利犯行間，均犯
    意各別，行為互殊，均應分論併罰。又被告前於89年間，因
    偽造文書案件，經法院判處有期徒刑8 月確定，而於94年11
    月10日執行完畢出監，有台灣高等法院被告前案紀錄表在卷
    可查，是其前受有期徒刑執行完畢後，5 年內故意再各犯本
    件常業重利罪、重利9 罪，法定刑均為有期徒刑以上刑之罪
    ，均為累犯，各應依修正前、修正後刑法第47條第1 項規定
    加重其刑。爰審酌被告不思以勞力賺取生活所需，反任意貸
    款而收取重利，破壞社會正常交易秩序，且此舉極易迫使借
    款人因不堪債務壓迫鋌而走險，衍生社會問題，足以危害社
    會秩序，是其所為自應接受相當程度之刑事非難，惟其犯罪
    後坦認犯行，並有悔意，復亦未涉暴行討債等一切情狀，分
    別量處如主文所示之刑並諭知易科罰金折算標準。又本件被
    告為常業重利之行為、95年11月間借款予黃靜誼1 次之重利
    行為、96年4 月間借款予壬○○1 次之重利行為、96 年4月
    間又借款予壬○○1 次之重利行為（以上二次重利行為，均
    查無證據可證明96年4 月間之重利行為係96年4 月24 日 後
    ，應認定為有利於被告之96年4 月24日前）、95年7 月29日
    間借款予甲○○1 次之重利行為、95年9 月間借款乙○○1
    次之重利行為，均係在96年4 月24日前，合於中華民國九十
    六年罪犯減刑條例所定得予減刑之規定，應依同條例第2 條
    第1 項第3 款之規定減其刑為二分之一，並諭知易科罰金之
    折算標準及定其應執行刑。又扣案之空白商業本票6本 、借
    款日仔會單60張、帳簿2 本、借還款項明細表12張、空白日
    仔會單8 本、序號000000000000000 之NOKIA 牌行動電話1
    支，均為被告所有，並供其犯罪所用，業經被告自承（見警
    卷第15頁），爰依刑法第38條第1 項第2 款規定，均諭知沒
    收。而扣案之章瑞如第一銀行存摺1 本，為章瑞如所有，並
    非被告所有；至扣案之借款人身分證影本82張及本票88張，
    均僅供作清償借款本息擔保之用，如借款人嗣後清償借款本
    息，被告仍須將該等物品返還，自難認係被告犯罪所得之物
    而屬其所有（最高法院92年度台上字第2923號判決參照），
    均不為沒收之喻知。
貳、無罪部分：
一、公訴意旨略以：己○○於96年5 、6 月間，以上揭重利方式
    ，借款2 萬元予庚○○1 次；又於96年2 月間某日，因辛○○屆期無法清償借款，而將伊監禁於上開被告住處達30 分
    鐘；再於96年6 月間某日，在高雄縣林園鄉○○○路麥當勞
    速食店前，向辛○○恫嚇要毆打伊，因認被告己○○上開行
    為分別涉犯重利、私行拘禁、恐嚇危安罪嫌。
二、按犯罪事實應依證據認定之，無證據不得認定犯罪事實；又
    不能證明被告犯罪者，應諭知無罪之判決；刑事訴訟法第15
    4 條第2 項、第301 條第1 項分別定有明文。又按刑事訴訟
    法上所謂認定犯罪事實之證據，係指足以認定被告確有犯罪
    行為之積極證據而言，如未能發現相當證據或證據不足以證
    明，自不能以推測或擬制之方法，以為裁判基礎，最高法院
    29年上字第3105號及40年台上字第86號分別著有判例可資參
    照。而認定不利於被告之事實，須依積極證據，茍積極證據
    不足為不利被告之認定時，即應為有利於被告之認定，更不
    必有何有利之證據；又認定犯罪事實所憑之證據，雖不以直
    接證據為限，間接證據亦包括在內，然而無論直接證據或間
    接證據，其為訴訟上之證明，須於通常一般之人均不致有所
    懷疑，而得確信其為真實之程度者，始得據為有罪之認定，
    倘其證明尚未達到此一程度，而有合理之懷疑存在而無從使
    事實審法院得有罪之確信時，即應由法院為諭知被告無罪之
    判決，且告訴人之告訴，係以使被告受刑事訴追為目的，是
    其陳述是否與事實相符，仍應調查其他證據以資審認，最高
    法院亦分別著有30年上字第816 號、76年台上字第4986號、
    52年台上字第1300號判例可資參照。
三、公訴人認被告涉有上開重利、私行拘禁及恐嚇危安罪嫌，無
    非係以告訴人庚○○、辛○○之指述，為其主要論據。
四、訊據被告堅決否認有上開犯行。經查：
（一）96年5 、6 月間借款予庚○○2 萬元而收取重利部分：庚○○於偵訊時之證述，雖有指稱其於同年5 、6 月間，曾
      向被告借款2 萬元1 次等語（見偵卷第120 頁）。但其於
      警訊時係證述：其向被告借款3 次，每次1 萬元，共3 萬
      元等語（見警卷第151 頁），及其所簽發之本票僅有3 紙
      （見偵卷第54頁、第55頁），暨被告自白其借款予庚○○
      3 次，每次1 萬元，共3 萬元等語（見本院訴字卷第18頁
      ）。可見庚○○向被告借款3 次、總數3 萬元，應屬事實
      。是以，庚○○於偵訊時所述：其於96年5 月12日向被告
      借1 萬元，又於96年5 、6 月間向被告借款2 萬元1 次等
      語（見偵卷第120 頁），實應係庚○○分別於96年5 月12
      日向被告借款1 萬元1 次後，又於96年6 月9 日、6 月22
      日，各再向被告借款1 萬元1 次，該2 次借款合計2 萬元
      ，而非其向被告借款1 萬元3 次以外，尚有於96年5 、6
      月間借款2 萬元1 次甚明。公訴意旨認被告尚有於96年5
      、6 月間借款予庚○○2 萬元1 次，容有誤會。此外，並
      查無其他證據，足認被告有於96年5 、6 月間借款予庚○○2 萬元1 次並收取重利之行為，此部分自不能論以被告
      重利罪。
（二）私行拘禁部分：依一般人之社會經驗，借用人如遲延返還
      本息，貸與人向借用人催討，口氣不好，應屬自然，而借
      用人如不允諾何時清償，貸與人與其週旋之際，借用人基
      於人情事理，不能斷然離開，亦可想像。查辛○○雖於偵
      訊中指訴被告對伊為私行拘禁之犯行，惟其於本院審理中
      到庭接受交互詰問時證稱：伊96年2 月要去建佑醫院，被
      告要求伊到醫院對面之小吃店（即上揭被告住處），談清
      楚利息未繳之事，才讓伊走，伊向被告說兩天後會返還三
      千元，被告才讓伊走，伊在小吃店待一、二十分鐘，被告
      並沒有將伊綁起來，只是要伊講清楚，才讓伊走，被告口
      氣很差，但並沒有說要對伊不利等語（見本院訴字卷第19
      頁、第19頁背面）。由此可證，當時係因辛○○向被告借
      款屆期未還，被告口氣不好向辛○○催討，且被告當時並
      無揚言對辛○○不利，辛○○本可隨時離開，而辛○○當
      時不離開，應係基於其本身不能提出清償日期及方式，恐
      斷然離開會遭誤認拒絕清償債務所致，而非因被告有任何
      私行拘禁之行為致其「不能」離開。且本件除告訴人之指
      述外，並無其他佐證足認被告有私行拘禁行為，難逕以私
      行拘禁之罪相繩。
（三）恐嚇危安部分：查辛○○於偵訊中指訴被告恐嚇要毆打伊
      ，並於本院審理時證稱：96年6 月某日傍晚，被告在高雄
      縣林園鄉○○○路麥當勞前，夥同另一名男子將伊攔下，
      拉住其衣服，被告並比要打伊之手勢，要求伊至其小吃店
      裡面談，伊乃與被告各自騎乘機車至小吃店，伊到小吃店
      之前，有打電話報警，警察到小吃店後，始保護伊離開等
      語（見本院訴字卷第19頁、第20頁）。惟辛○○原先陳稱
      ：伊打電話報警，警察到後，被告始離開云云（見本院訴
      字卷第19頁背面）；後又改稱：警察並沒有到麥當勞，而
      是到小吃部保護其離開云云（見本院訴字卷第20頁）。告
      訴人辛○○指訴之情節，顯有前後不一之情形；而公訴人
      聲請本院向高雄縣政府警察局林園分局函查，亦查無辛○○遭人恐嚇之報案資料（見本院審訴卷第40頁）。又倘若
      被告當時確有向辛○○恐嚇之行為，則辛○○於恐嚇結束
      後（即離開上揭麥當勞後），應會騎車逃離，豈會又再自
      行騎乘機車至小吃店與被告會合。是辛○○之指述，尚非
      可採。此外，復查無其他證據足使本院形成被告曾為前開
      犯行之確信，揆諸首揭法條及判例意旨，自難遽以恐嚇危
      安罪相繩。
（四）綜上所述，本件不能證明被告上開三罪，依法應就此部分
      為被告無罪之判決。
據上論斷，應依刑事訴訟法第299 條第1 項前段、第301 條第1
項，修正前刑法第345 條、第47條、第41條第1 項前段、修正前
罰金罰鍰提高標準條例第2 條、刑法第344 條、第47條第1 項、
第41條第1 項前段、第51條第6 款、第38條第1 項第2 款，刑法
施行法第1 條之1 ，中華民國九十六年罪犯減刑條例第2 條第1
項第3 款、第7 條、第9 條、第10條判決如主文。
本案經檢察官戊○○到庭執行職務。
中    華    民    國    97    年    10    月    30    日
                  刑事第十九庭      審判長法  官  林水城
                                          法  官  李昆南
                                          法  官  施盈志
以上正本證明與原本無異。
如不服本判決應於收受本判決後10日內向本院提出上訴書狀，並
應敘述具體理由，如未敘述上訴理由者，應於上訴期間屆滿後20
日內補提理由書狀於本院（均須按他造當事人之人數附繕本）「
切勿逕送上級法院」。
中    華    民    國    97    年    10    月    30    日
                                          書記官  林雅婷


司法院資訊處製作；財團法人民間司法改革基金會備份。
